---
title: "Analítica Avanzada de Datos"
subtitle: "Caso #2: Pollos Riko Riko"
author: 
  - name: Jorge I. Vélez, PhD
    email: jvelezv@uninorte.edu.co
    url: https://jorgeivanvelez.netlify.app/
    orcid: 0000-0002-3146-7899
    affiliations:
      - name: Universidad del Norte, Barranquilla
date: "5/31/2024"
lang: es
self-contained: true
code-fold: show
fontsize: 14pt
number-sections: false
format: html
---

```{r, include=FALSE}
knitr::opts_chunk$set(eval = TRUE)
options(warn = -1)
```

### Generalidades

1. El ejercicio tiene **4 preguntas**. El puntaje asociado a cada conjunto de preguntas se encuentra entre (). 
2. La solución debe enviarse en formato `HTML` a <jvelezv@uninorte.edu.co> antes del **Viernes 7 de Junio de 2024**.


## Contexto Analítico

Pollos Riko Riko (PRR) es la empresa líder en productos avícolas de la Región Caribe. Su centro de operaciones, ubicado en Sabanagrande, Atlántico, produce **4 tipos de producto**: (_i_)  pollo entero, (_ii_) bandejas de pechuga entera, (_iii_) bandejas de pernil y (_iv_) bandejas de alas. El precio promedio de venta de cada producto, por libra, es \$8000, \$4300, \$3400 y \$2900, respectivamente. Se sabe que la participación de cada producto en las ventas _totales_ de la compañía es $0<p_j<1$ conocido, $j=1,2,3,4$. Por supuesto, $p_1+p_2+p_3+p_4 = 1$. 

Los animales se sacrifican luego de 40 días de ser alimentados con una dieta balanceada que incluye nutrientes especiales (variable $x_1$ en gramos/día), agua (variable $x_2$ en ml/día) y  forraje (variable $x_3$ en gramos/día), además de la raza (variable $x_4$ con niveles `A`, `B` y `C`) y el hecho de que sean expuestos a una luz especial durante la noche (variable $x_5$ con niveles `0`: No y `1`: Si). Actualmente, el _peso promedio_ de un pollo que crece en las instalaciones de la compañía está en el intervalo (2400, 2800) gramos, con una confianza del 95%.

Con miras a **aumentar la eficiencia de la planta**,[^1] PRR ha decidido aumentar el peso de los animales antes de su sacrificio. Para ello, decide realizar un experimento en el que a 100 grupos de 100 animales (i.e., lote) se les proporciona la dieta balanceada y se cuantifica, al final del tiempo de engorde, el peso promedio alcanzado (variable respuesta $Y$). Los datos que se tomaron se encuentran [aquí](https://www.dropbox.com/scl/fi/09j9ew9qp8wu5qq54aff2/pollosrikoriko.txt?rlkey=2c2up64l3vctaihbn54154tfk&dl=0).

[^1]: Esto se refiere a que, al final del período de engorde, el peso promedio de los animales al utilizar las _nuevas_ condiciones, supere el peso promedio actual.

```{r, echo=TRUE, eval=TRUE}
## data set
url<-'https://www.dropbox.com/scl/fi/09j9ew9qp8wu5qq54aff2/pollosrikoriko.txt?rlkey=2c2up64l3vctaihbn54154tfk&e=1&dl=1'
x <- read.csv(url, sep = '\t', header = TRUE)
head(x)
```

## Pregunta 1

Esquematice cómo tomaría los datos necesarios para apoyar la toma de decisiones de PRR y cómo los organizaría en un archivo. Cuál es la unidad experimental?  Si en la actualidad PRR dispone de 200 [galpones](https://i0.wp.com/actualidadavipecuaria.com/wp-content/uploads/2020/06/Avicultura-en-altura-11.jpg?fit=1200%2C675&ssl=1) de $14m$ de ancho por $140m$ de largo en los que pueden albergar _hasta_ 8 pollos por $m^2$, determine el peso total promedio alcanzado al final de la etapa de engorde en las condiciones _actuales_. 

Se seleccionan 100 grupos de 100 pollos cada uno.
Se registran las siguientes variables:
Peso promedio final ($Y$) en gramos.
Nutrientes en gramos por día ($x_1$).
Agua en ml por día ($x_2$).
Forraje en gramos por día ($x_3$).
Raza ($x_4$) con niveles A, B, y C.
Exposición a luz especial durante la noche ($x_5$) con niveles 0 (No) y 1 (Sí).

```{r}
# Calcular el peso promedio
peso_promedio <- mean(x$y)
cat("Peso promedio:", peso_promedio, "gramos\n")
```

## Area del galpon

El galpon tiene una area de 14m x 140m y se cuenta con 200 galpones


```{r}
# Calcular el peso total promedio alcanzado en las condiciones actuales
pollos_por_galpon <- 8 * 14 * 140 # 8 pollos por galpon por el area del galpon (14 m * 140m)
total_pollos <- pollos_por_galpon * 200 # PRR dispone de 200 galpones
cat("Capacidad total:", total_pollos, "pollos\n")
```

## Peso promedio de los pollos

El peso promedio actual es entre 2400 y 2800 gramos

```{r}
peso_promedio_actual<-(2400+2800)/2
cat("El peso promedio actual de los pollos es:", peso_promedio_actual, "gramos\n")
```
## Peso total de los pollos

```{r}
peso_total <- total_pollos * peso_promedio_actual / 1000 # en kilogramos
cat("Peso total promedio alcanzado en las condiciones actuales:", peso_total, "kg\n")
```




<br>

## Pregunta 2

Ajuste un modelo de RLM. Podemos decir que el modelo es _bueno_ para explicar el peso promedio del grupo de 100 pollos? Si tuviera que recomendar una raza en particular, cuál sería y por qué?  Es posible hablar de uniformidad en el peso, independiente de la raza? Escriba el modelo para la raza `B` y determine el peso promedio esperado cuando $x_1 = 20$, $x_2 = 60$ y $x_3 = 60$, y los animales **no se exponen** a la luz.  Calcule el peso promedio para la raza `A` en las mismas condiciones.

`Respuesta`. _Aquí escribe su respuesta. Por favor incluya el código `R` utilizado, si aplica_.

<br>

## Pregunta 3

Determine si el modelo es o no válido para predecir. Calcule $E[y|\mathbf{x}_0]$ donde $\mathbf{x}_0 = (28, 65, 70,$ `A` $,1)$. Recomendaría el engorde de los pollos en estas condiciones para aumentar la eficiencia? Si la pechuga, los dos perniles y las alas representan el 40%, 30% y 15% del peso del pollo, respectivamente, cuál es el precio de venta promedio de un pollo engordado en estas condiciones?  Suponga que $p_1=0.1$, $p_2=0.3$, $p_3=0.45$ y $p_4=0.15$. 


`Respuesta`. _Aquí escribe su respuesta. Por favor incluya el código `R` utilizado, si aplica_.


<br>

## Pregunta 4

A cuánto ascienden las ventas de los **4 tipos de producto** al utilizar estas condiciones de engorde?  Si los gastos operacionales ascienden a \$5,000,000 mensuales/galpón, _aproxime_ la utilidad.

`Respuesta`. _Aquí escribe su respuesta. Por favor incluya el código `R` utilizado, si aplica_.
